臺灣高等法院刑事判決
110年度上更一字第61號
上  訴  人  臺灣基隆地方檢察署檢察官
上  訴  人  
即  被  告  連清恭


選任辯護人  楊思勤律師
上列上訴人等因被告違反洗錢防制法等案件，不服臺灣基隆地方
法院107年度金訴字第15號，中華民國107年12月28日第一審判決
（起訴案號：臺灣基隆地方檢察署107年度偵字第4422號），提
起上訴，本院判決後，經最高法院發回更審，本院更為判決如下
：
    主  文
原判決撤銷。
連清恭幫助犯洗錢防制法第十四條第一項之洗錢罪，處有期徒刑
參月，併科罰金新臺幣貳萬元，罰金如易服勞役，以新臺幣壹仟
元折算壹日。
    事  實
一、連清恭明知金融機構帳戶係個人理財之重要工具，為攸關個
    人財產、信用之表徵，若將金融帳戶相關物件提供予不法集
    團成員，將可能遭不法集團作為詐欺被害人並指示被害人匯
    入款項之用，再將該犯罪所得提取轉出，製造金流斷點，以
    掩飾犯罪所得真正去向而逃避檢警之追緝，竟仍基於縱使帳
    戶被用以收受詐欺贓款、製造金流斷點，亦不違背其本意之
    幫助詐欺取財與幫助洗錢之不確定故意，因積欠地下錢莊債
    務，需款孔急，而與自稱「陳代書」之人聯繫借款，並依指
    示前往基隆市七堵區某7-11便利商店，於民國107年5月30日
    13時33分，以宅急便方式，將其華南商業銀行七堵分行末5
    碼00000號帳戶之金融卡、及中華郵政通霄郵局末5碼00000
    號帳戶之存摺、金融卡，寄送予該「陳代書」之人收受，再
    以電話告知上開帳戶之金融卡密碼，容任「陳代書」及所屬
    詐欺集團成年成員使用該帳戶。嗣詐欺集團成年成員取得該
    帳戶之存摺、金融卡、密碼後，即：㈠推由不詳之詐欺集團
    成年成員，於107年5月30日15時48分許，佯裝為友人「秋珍
    」撥打電話予鄭玲玲，稱客戶保單快到期，因人在南部，亟
    需款項週轉，用畢馬上歸還云云，致鄭玲玲陷於錯誤，而依
    對方指示，於同年6月1日14時14分許，前往上海儲蓄銀行中
    壢分行，將新臺幣（下同）15萬元臨櫃匯款至連清恭上開通
    霄郵局帳戶，旋即為該集團不詳成員持連清恭提供之金融卡
    、密碼將款項提領一空；㈡推由不詳之詐欺集團成年成員，
    於107年6月3日20時52分許，佯裝為前同事「陳朝欽」撥打
    電話予賴其福，稱投資法拍屋亟需資金，用畢馬上歸還云云
    ，致賴其福陷於錯誤，而依對方指示，陸續於同年6月4日某
    時，前往華南銀行麻豆分行，將5萬元臨櫃匯款至連清恭上
    開華南銀行帳戶，及於同年6月5日11時14分許，前往臺南市
    崑山郵局，將2萬元臨櫃匯款至連清恭上開通霄郵局帳戶，
    均旋為該集團不詳成員持連清恭提供之金融卡、密碼將款項
    提領一空；㈢推由不詳之詐欺集團成年成員，於107年6月5日
    10時51分許，佯裝為友人「黃金虎」撥打電話予翁慶隆，稱
    亟需付款予友人，資金用畢馬上歸還云云，致翁慶隆陷於錯
    誤，而依對方指示，於同年6月5日13時08分許，前往高雄市
    阿蓮郵局，將4萬元臨櫃匯款至連清恭上開通霄郵局帳戶，
    旋即為該集團不詳成員持連清恭提供之金融卡、密碼將款項
    提領一空。　
二、案經鄭玲玲、賴其福、翁慶隆訴由基隆市警察局第四分局報
    告臺灣基隆地方檢察署檢察官偵查起訴。
    理  由
壹、證據能力：
    按被告以外之人於審判外之言詞或書面陳述，除法律有規定
    者外，不得作為證據，刑事訴訟法第159條第1項固定有明文
    。惟被告以外之人於審判外之陳述，雖不符同法第159條之1
    至第159條之4之規定，而經當事人於審判程序同意作為證據
    ，法院審酌該言詞陳述或書面陳述作成時之情況，認為適當
    者，亦得為證據；當事人、代理人或辯護人於法院調查證據
    時，知有第159條第1項不得為證據之情形，而未於言詞辯論
    終結前聲明異議者，視為有前項之同意。同法第159條之5亦
    有明文規定。查本判決以下所引用證據，檢察官、被告及辯
    護人於本院表示同意作為本案證據（本院卷第41至44頁），
    經本院審酌各該陳述作成時之情況，核無違法不當情事，因
    而認為適當，均有證據能力；另非供述證據部分，並無證據
    證明係公務員違背法定程序所取得，亦無顯有不可信之情況
    ，並經本院於審理期日為合法調查，自均得作為本判決之證
    據。
貳、認定犯罪事實所憑之證據及理由：　　
一、訊據被告連清恭固供承於上開時、地，依「陳代書」之指示
    寄出上開華南銀行七堵分行之金融卡、中華郵政通霄郵局之
    存摺、金融卡，並提供金融卡密碼，嗣該帳戶遭不詳詐欺集
    團成員使用，鄭玲玲、賴其福、翁慶隆受詐騙因而陷於錯誤
    將上開款項匯入，並由詐欺集團成員以被告之金融卡、密碼
    提領一空等情，然矢口否認有何幫助詐欺、幫助洗錢之犯意
    ，辯稱：伊是因需款孔急亟欲借款，始依依對方指示將系爭
    帳戶之存摺金融卡寄出云云。惟查：
　㈠被告與自稱「陳代書」之人接洽辦理貸款事宜，而依該人指
    示，將上開帳戶之存摺、金融卡寄送予該人收受，並電話告
    知金融卡密碼等情，業據被告坦承在卷（偵字第4422號卷第
    97頁，本院卷第40至41頁），並有宅急便收據在卷可憑（偵
    字第4422號卷第71頁）。又鄭玲玲、賴其福、翁慶隆分別遭
    詐欺集團成員實施上述詐術，因而陷於錯誤，分別匯款上開
    數額之款項至被告上開帳戶，而遭詐欺集團成員持被告之金
    融卡、密碼提領一空等情，亦據證人鄭玲玲、賴其福、翁慶
    隆指述明確（偵字第4422號卷第13至17、31至35、53至54頁
    ），並有內政部警政署反詐騙諮詢專線紀錄表、受理詐騙帳
    戶通報警示簡便格式表、金融機構聯防機制通報單、金融機
    構協助受詐騙民眾通知疑似警示帳戶通報單、匯款申請書、
    存款憑條、手機頁面擷圖等件在卷可佐（偵字第4422號卷第
    19至29、37至49、55至63、67至69頁）。加以卷附被告華南
    銀行七堵分行帳戶交易明細所示（偵字第4422號卷第85、10
    3頁），上開被害人受詐騙而將款項匯入後，旋即遭同集團
    成員以自動櫃員設備提領現金一空。是此部分事實，先堪認
    定。
　㈡雖被告矢口否認具幫助詐欺或幫助造成金流斷點之犯意，辯
    稱係因亟欲借款始依對方指示交付上開帳戶之金融卡、密碼
    等資料云云。然查：
　⒈被告於偵訊時就其所謂申辦借款之對象，僅稱是「陳代書」
    ，而就其提供帳戶資料之目的，則供稱是要做資金進出資料
    以利申辦貸款等語（偵字第4422號卷第97頁），已可見
　　被告主觀上對於交付其帳戶資料後，該取得帳戶者如何使用
    、進入帳戶之資金來源是否合法或屬非法詐欺所得，均予以
    容任。
　⒉其次，被告於本院前審供承並不認識對方（本院前審卷第80
    頁）、復於本院供稱：對方自稱是代書，沒有說姓名，只說
    姓陳，沒有公司地址或名稱，只說將帳戶資料寄過去就可以
    幫忙貸款等語（本院卷第41頁）。則被告在不知「陳代書」
    之姓名、職稱、營業地址，亦未見所謂貸款之相關文件之狀
    況下，竟僅需提供金融帳戶資料，即可幫忙申辦貸款，此明
    顯悖於一般金融機構貸放款項，需對客戶進行信用評估、或
    提供擔保品以確保清償能力之常規。是被告所辯誤信「陳代
    書」可協助辦理貸款云云，已非可採。
　⒊況被告於偵訊、本院前審時供承，伊有向銀行申辦貸款的經
    驗，因為伊帳戶沒有薪資轉入也沒有勞保，銀行不可能會同
    意核貸（偵字第4422號卷第97頁，本院前審卷第80頁），且
    經質以何以會相信對方之說詞時，亦供承：伊不知道對方到
    底會不會貸款給伊，對方就是宣稱會讓伊貸款通過，就是一
    時急了、沒有想那麼多；因為很多家銀行都沒有過，對方說
    可以辦下來，伊很急，沒有想那麼多，就趕快寄給對方，因
    為缺錢要還地下錢莊等語（原審卷第57頁，本院前審卷第81
    頁），益徵被告已能預見其將帳戶資料交予陌生人，可能遭
    人以該帳戶隱匿資金實際取得人之身分，作為詐欺犯罪之不
    法用途，卻因亟欲解決個人資金需求，仍將系爭帳戶之存摺
    、金融卡及密碼交予無法掌握實際使用情形之人使用，足認
    被告對於其交付系爭帳戶資料後，對於該帳戶將作為他人詐
    欺犯罪工具之情，乃可得預見並不違背其本意，而具有容任
    他人使用該金融帳戶以遂行詐騙犯行之意思，主觀上有幫助
    詐欺取財之不確定故意甚明。
　⒋此外，金融帳戶攸關個人信用，向銀行申辦金融帳戶亦極為
    簡便，無端使用他人帳戶從事金融活動，即造成難以追查資
    金去向，而有隱匿金流之目的。被告提供其上開帳戶時，除
    有對方提供之電話號碼外，別無可資聯繫「陳代書」之管道
    ，此由被告於警詢時供承：過了一週伊沒有收到消息，就撥
    打之前接洽貸款的電話詢問，結果電話停用，伊才覺得不對
    勁等語即明（偵字第4422號卷第10頁）。是被告主觀上當能
    預見對方有意隱匿真實身分，極可能用於從事隱匿金流之洗
    錢等不法行為，卻仍同意交付上開帳戶之金融卡及密碼，可
    見其對於幫助洗錢之犯行已有所預見而不違其本意，而具幫
    助洗錢之不確定故意甚明。
　㈢綜上，被告上開辯解，無非事後卸責之詞，不足採信。　
二、被告上開幫助詐欺、幫助洗錢之犯行，事證已臻明確，堪予
    認定，應依法論科。　　
參、論罪：
一、按最高法院刑事大法庭109年12月16日108年度台上大字第31
    01號裁定見解，提供金融帳戶之行為人主觀上認識該帳戶可
    能作為對方收受、提領特定犯罪所得使用，對方提領後會產
    生遮斷金流以逃避國家追訴、處罰之效果，仍基於幫助之犯
    意，提供該帳戶之金融卡及密碼，以利洗錢之實行，應論以
    一般洗錢罪之幫助犯。
二、本案被告將其上開帳戶之金融卡及密碼等資料寄交他人，而
    由該「陳代書」所屬詐欺集團成員使用，使該人及其成年同
    夥得共同基於詐欺取財之犯意聯絡，向鄭玲玲、賴其福、翁
    慶隆實施詐術，致彼等因而陷於錯誤，分別匯款至被告提供
    之上開帳戶，而由該集團成員以被告之金融卡、密碼將匯入
    款項提領一空而為詐欺取財犯行，被告主觀上可預見其所提
    供之帳戶可能作為對方犯詐欺罪而收受、取得特定犯罪所得
    使用，並因此遮斷金流而逃避追緝，是核被告所為，係犯刑
    法第30條、第339條第1項之幫助詐欺取財罪（無證據證明認
    識幫助犯加重詐欺取財罪），及刑法第30條、洗錢防制法第
    14條第1項之幫助洗錢罪。公訴意旨認被告係犯洗錢防制法
    第14條第1項之一般洗錢罪，自有未洽。
三、被告以單一提供金融帳戶之幫助行為，幫助他人詐取鄭玲玲
    、賴其福、翁慶隆之財物為數詐欺取財罪名，為想像競合犯
    ，應從一重論以單一幫助詐欺取財罪名。又被告以一行為觸
    犯上開幫助詐欺取財罪及幫助洗錢罪，亦屬想像競合犯，應
    從一重論以幫助洗錢罪。　　
肆、原判決撤銷之理由
一、原審以被告犯罪事證明確，而予論罪科刑，固非無見。惟被
    告提供金融帳戶予真實姓名年籍不詳之人，進而由詐欺集團
    成員將該帳戶用於取得詐欺被害人款項、製造金流斷點，所
    為除構成幫助詐欺取財罪外，尚構成幫助洗錢罪，已如前述
    ，原審僅論以幫助詐欺取財罪，自有未合。被告上訴矢口否
    認犯行，乃非有據，業經本院指駁如前，原判決既有上開可
    議之處，為檢察官上訴意旨指摘所及，應由本院予以撤銷改
    判。又原判決係因適用法條不當而經本院撤銷，自無不利益
    變更禁止原則之適用，附此敘明。　　
二、爰審酌被告提供金融帳戶予真實年籍姓名不詳之人，而幫助
    詐欺、洗錢之犯罪動機、目的、手段，危害國內金融交易秩
    序，造成被害人鄭玲玲、賴其福、翁慶隆之財產受損等犯罪
    所生危害程度，暨被告之犯後態度，與素行、智識程度、家
    庭生活經濟狀況等一切情狀，量處如主文所示之刑，並就併
    科罰金部分，諭知如易服勞役，以1,000元折算1日之折算標
    準。至被告求為緩刑宣告部分，本件被告無視於他人可能受
    詐騙之風險，率爾提供金融帳戶資料予陌生人，影響社會治
    安、金融秩序重大，且卷內未見被告有何因本案偵審程序而
    知所警惕、悔悟之情，因認不宜予以緩刑宣告，併此說明。
據上論斷，應依刑事訴訟法第369條第1項前段、第364條、第299
條第1項前段，判決如主文。
本案經檢察官陳昭仁提起公訴，檢察官黃佳權、被告均提起上訴
，經檢察官吳慧蘭到庭執行職務。
中　　華　　民　　國　　110 　年　　5 　　月　　25　　日
　　　　　        刑事第二十二庭審判長法　官  洪于智
　　　　　　　　　　　　　　　　　    法　官  陳銘壎
　　　　　　　　　　　　　　　　　    法　官  汪怡君
以上正本證明與原本無異。
如不服本判決，應於收受送達後20日內向本院提出上訴書狀，其
未敘述上訴之理由者並得於提起上訴後20日內向本院補提理由書
（均須按他造當事人之人數附繕本）「切勿逕送上級法院」。
                                      書記官  賴怡孜
中　　華　　民　　國　　110 　年　　5 　　月　　25　　日
附錄本案論罪科刑法條全文：
中華民國刑法第30條
（幫助犯及其處罰）
幫助他人實行犯罪行為者，為幫助犯。雖他人不知幫助之情者，
亦同。
幫助犯之處罰，得按正犯之刑減輕之。
洗錢防制法第14條第1項
有第二條各款所列洗錢行為者，處7年以下有期徒刑，併科新臺
幣5百萬元以下罰金。
前項之未遂犯罰之。
前二項情形，不得科以超過其特定犯罪所定最重本刑之刑。
中華民國刑法第339條
（普通詐欺罪）
意圖為自己或第三人不法之所有，以詐術使人將本人或第三人之
物交付者，處5年以下有期徒刑、拘役或科或併科50萬元以下罰
金。
以前項方法得財產上不法之利益或使第三人得之者，亦同。
前二項之未遂犯罰之。